臺灣高等法院民事判決
111年度重上字第293號
上  訴  人  黃昱霖  
            黃國宗  

共      同
訴訟代理人  俞清松律師
上  訴  人  祭祀公業法人新北市朝熙公（原名祭祀公業法人  
            臺北縣朝熙公）

法定代理人  闕土城  
訴訟代理人  張東揚律師
            余惠如律師
            林宜靜律師
上  訴  人  周家股份有限公司

法定代理人  周金城  
上  訴  人  黃  配  
兼 上一 人
訴訟代理人  洪萬賜  
上  訴  人  黃平河  
            黃忠義  
            李忠川  
            李忠傑  
            王雅瑾  
            周佳勲  
            陳莉庭  
上三人共同
訴訟代理人  王友文  
上  訴  人  蔡聰明  

訴訟代理人  黃丁風律師
被 上訴 人  徐延宏  
訴訟代理人  張玲綺律師
            黃捷琳律師
上列當事人間請求分割共有物事件，上訴人對於中華民國110年1
2月17日臺灣士林地方法院108年度重訴字第58號第一審判決提起
上訴，本院於111年8月17日言詞辯論終結，判決如下：
    主  文
上訴駁回。
第二審訴訟費用由上訴人黃昱霖、黃國宗負擔。
    事實及理由
壹、程序方面：
一、按訴訟標的對於共同訴訟之各人必須合一確定者，共同訴訟
    人中一人之行為有利益於共同訴訟人者，其效力及於全體，
    民事訴訟法第56條第1項第1款前段定有明文。又共有物之分
    割，於共有人全體有法律上之利害關係，須共有人全體始得
    為之，故請求分割共有物之訴，屬於民事訴訟法第56條第1
    項所稱訴訟標的對於共同訴訟之各人必須合一確定者，共同
    訴訟人中之一人對於第一審判決提起上訴，係為有利益於其
    他共同訴訟人之行為，依同條項第1款之規定，其效力及於
    未提起上訴之其他共同訴訟人，自應列其他共同訴訟人亦為
    上訴人（最高法院42年台上字第318號判決先例意旨參照）
    。本件被上訴人於原審以其餘共有人為被告，請求裁判分割
    共有物即坐落新北市○○區○○段000○000○000○000○000地號土
    地（下稱967地號等5筆土地，如單指其中一筆土地，逕以地
    號稱之）、同段969、972、973、975、979、981、982-1地
    號土地（下稱969地號等7筆土地，如單指其中一筆土地，逕
    以地號稱之，以上土地合稱系爭土地），其訴訟標的對於共
    有人即共同訴訟之各人必須合一確定。原審判決後，雖僅上
    訴人黃昱霖、黃國宗（下稱黃昱霖2人）提起上訴，惟形式
    上有利益於共同訴訟人，依民事訴訟法第56條第1項第1款規
    定，上訴之效力及於原審其餘共同被告，其餘共同被告雖未
    提起上訴，仍應視同上訴。
二、祭祀公業法人臺北縣朝熙公，因應新北市改制而變更法人名
    稱為祭祀公業法人新北市朝熙公（下稱朝熙公），有民國11
    0年12月29日新北市政府民政局新北民宗字第1102402401號
    函在卷可稽（本院卷第269頁），當事人同一性不變。
三、李忠川、李忠傑經合法通知，未於言詞辯論期日到場，核無
    民事訴訟法第386條所列各款情形，爰依被上訴人聲請，由
    其一造辯論而為判決。　　   
貳、實體方面： 
一、被上訴人主張：兩造為系爭土地之共有人，應有部分如附表
    六所示。系爭土地因產權複雜，無法協議分割方案，爰依民
    法第823條第1項、第824條第2項、第5項規定訴請分割系爭
    土地，求為命：967地號等5筆土地依附圖一、附表一所示方
    式分割；969地號等7筆土地依附圖二、附表二所示方式分割
    等語（未在本院審理範圍者，不予贅述）。
二、黃昱霖2人抗辯：依被上訴人主張之分割方案，附圖一982⑴
    土地即成為袋地，黃昱霖2人必須面對袋地通行權訴訟，對
    上訴人李忠川、李忠傑、黃昱霖2人顯屬不公；另967地號土
    地長年遭上訴人蔡聰明、朝熙公直接、間接占有，蔡聰明並
    置放駭異物品，為他人所排斥，造成土地貶值，黃昱霖2人
    日後尚須請求拆屋還地，應將967地號土地分配予蔡聰明或
    朝熙公為當；又黃昱霖2人分得之土地非完全相鄰，無法合
    併使用，其中982-1地號土地為畸零地，對黃昱霖2人無實益
    ；故被上訴人主張之分割方案顯屬不當。爰提出三種分割方
    案如下：
　㈠第一方案：967地號等5筆土地依附圖三、附表三所示方式為
    分割，969地號等7筆土地應依附圖四、附表四所示方式為分
    割。
　㈡第二方案：若不採第一方案，則本於附圖一、附表一之分割
    方式為最小變動，調整黃昱霖2人與蔡聰明分得之區塊，將
    黃昱霖2人分得之967地號土地與蔡聰明分得之附圖一980⑵土
    地互換，蔡聰明面積不足部分，則以金錢找補，黃昱霖2人
    亦願將名下坐落新北市○○區○○段000○000地號土地（下稱944
    、945地號土地）應有部分相對應之面積移轉予蔡聰明作為
    找補。或將附圖一980⑵土地再劃分為2區塊，如附圖六即新
    北市汐止地政事務所111年6月20日土地複丈成果圖【收件日
    期文號：111年6月1日土複（數化）字第056400號】980(2A)
    土地及967地號土地分配予蔡聰明，附圖六980(2B)土地分配
    予黃昱霖2人。若認附圖六980（2A）土地屬畸零地，則依附
    圖七所示調整原附圖六980（2A）、980（2B）土地之面寬為
    5公尺即可。
　㈢第三方案：若不採前揭黃昱霖2人分割方案，則以附圖一、附
    表一為基本架構，僅調整黃昱霖2人與朝熙公部分，將附圖
    一980土地再分割出如附圖五所示之980⑷區塊，將967地號等
    5筆土地依附表五所示方式分割等語。
三、上訴人朝熙公、周家股份有限公司（下稱周家公司）、黃配
    、洪萬賜、黃平河、黃忠義、李忠川、王雅瑾、周佳勲、陳
    莉庭、蔡聰明均同意被上訴人所主張之分割方式。朝熙公另
    稱：朝熙公係本於土地共有人地位，以其應有部分比例向向
    原實際占有使用967地號土地之蔡聰明收取租金，不代表朝
    熙公有意願取得967地號土地；附圖一982⑴土地分配人李忠
    川、李忠傑不反對依附圖一、附表一分配，亦非必定行使袋
    地通行權；黃昱霖2人第二方案附圖六將造成980（2A）土地
    成為畸零地，附圖七則不當切割980地號土地，使朝熙公分
    得之980地號土地部分區塊形同畸零地，黃昱霖2人所舉分割
    方案均不可採等語。蔡聰明另稱：蔡聰明現已無占有使用96
    7地號土地，黃昱霖2人所提分割方案將造成畸零地；944、9
    45地號土地非本件分割標的物，無從據以找補；附圖一982⑴
    土地未必會成袋地，且分得人李忠川、李忠傑亦無意見等語
    。王雅瑾、周佳勲、陳莉庭則稱：附圖一982⑴土地並非袋地
    等語。李忠傑未於本院準備程序或言詞辯論期日到場，亦未
    提出書狀作何聲明或陳述。
四、原審就此部分判決967地號等5筆土地依附圖一、附表一所示
    方式分割，969地號等7筆土地依附圖二、附表二所示方式分
    割（即被上訴人所主張之分割方式）。黃昱霖2人不服，提
    起上訴，其上訴聲明：㈠原判決主文第一項、第二項均廢棄
    。㈡兩造共有之967等5筆土地應依附圖三、附表三所示之方
    式分割。㈢兩造共有之969地號等7筆土地應依附圖四、附表
    四所示之方式分割。朝熙公、周家公司、黃配、洪萬賜、黃
    平河、黃忠義、李忠川、王雅瑾、周佳勲、陳莉庭、蔡聰明
    均聲明：同意原審判決結果。被上訴人答辯聲明：上訴駁回
    。
五、兩造不爭執事項：（本院卷第116至117頁）
  ㈠兩造均為系爭土地之共有人，應有部分比例如附表六所示。
  ㈡兩造無法協議分割方案。
　㈢969、972、973、975、979、982-1地號等6筆土地使用分區為
    「道路用地」；981地號土地使用分區為「部分人行步道部
    分道路用地」。　　　   
  ㈣972地號土地約坐落於汐止區民族二街21巷底，該巷道新北市
    汐止區公所曾於99年辦理路面改善工程，道路部分（瀝青混
    凝土及排水溝）應屬新北市汐止區公所（下稱汐止區公所）
    養護範圍；975地號土地約坐落於汐止區康寧街541巷1號前
    巷道，該路段係屬新北市政府城鄉發展局規劃汐止都市計畫
    範圍內計畫道路，且汐止區公所曾於100年辦理道路路面修
    鋪工程，屬汐止區公所養護範圍；979地號土地約坐落於新
    北市汐止區康寧街541巷底，連接民族二街97巷之通道，現
    況為混凝土鋪面，查無養護紀錄，非屬汐止區公所養護範圍
    ；969、973、982-1地號土地非屬道路態樣。
六、本院得心證之理由：
  ㈠按各共有人，除法令另有規定外，得隨時請求分割共有物。
    但因物之使用目的不能分割或契約訂有不分割之期限者，不
    在此限。分割之方法不能協議決定，或於協議決定後因消滅
    時效完成經共有人拒絕履行者，法院得因任何共有人之請求
    ，命為下列之分配：以原物分配於各共有人。但各共有人
    均受原物之分配顯有困難者，得將原物分配於部分共有人。
    原物分配顯有困難時，得變賣共有物，以價金分配於各共
    有人；或以原物之一部分分配於各共有人，他部分變賣，以
    價金分配於各共有人。民法第823條第1項、第824條第2項分
    別定有明文。定共有物分割之方法，究以原物分割或變價分
    割為適當，應斟酌各共有人之意願、利害關係、使用情形、
    共有物之經濟效用、性質與價格及分割後各部分之經濟價值
    暨其應有部分之比值是否相當而為適當之分配，始能謂為適
    當而公平，不受共有人所主張分割方法之拘束（最高法院88
    年度台上字第600號、90年度台上字第1607號、94年度台上
    字第1149號判決意旨參照）。
  ㈡兩造均為系爭土地之共有人，應有部分比例如附表六所示，
    且兩造無法協議分割方案等情，為兩造所不爭執（上開不爭
    執事項㈠㈡），並有土地登記謄本在卷可參（本院卷第147至1
    50、155至158、163至166、171至186、191至210頁）；且系
    爭土地並無因物之使用目的不能分割或由兩造訂有不分割之
    期限，被上訴人請求分割共有物，自無不可。關於分割方法
    ，本院認原審判決之分割方案已兼顧多數共同人之意願、共
    有人之利益、使用情形、共有物之經濟效用、性質、價格，
    分割後各部分之經濟價值與應有部分之比值亦屬相當，且朝
    熙公、周家公司、黃配、洪萬賜、黃平河、黃忠義、李忠川
    、王雅瑾、周佳勲、陳莉庭、蔡聰明均到庭陳稱同意原審判
    決結果（本院卷第115、282、283、410頁），李忠傑於合法
    收受原審判決後（見原審送達證書專用卷第80頁），亦未就
    原審判決聲明不服，亦即除黃昱霖2人外，其餘共有人均認
    同原審判決之分割方案。則系爭土地依原審判決之分割方式
    為分割，應屬適當公平。
　㈢黃昱霖2人固主張原審就系爭土地判決之分割方案不當，惟查
    ：
　⒈依原審分割方案，黃昱霖2人分割取得之967地號土地、982地
    號土地使用分區為住宅用地，附圖二969（B）土地、979地
    號土地、982-1地號土地使用分區為道路用地，上開土地除
    附圖二969（B）土地外，均為相鄰土地，縱982-1地號土地
    屬畸零地，但考量鄰地之合併使用、處分可能，分配予黃昱
    霖2人亦無不合理，即原審分割方案已考量黃昱霖2人取得之
    住宅用地與道路用地之最大配合。而系爭土地並非均為相鄰
    ，部分土地相隔較遠，本件為兼衡各共有人之利益，尚無法
    期待所有共有人分得之土地均必須相鄰，此由分割後與黃昱
    霖2人共有附圖二969（B）土地之朝熙公，其另分割取得之
    附圖一980土地、982⑵土地，亦未與附圖二969（B）土地相
    鄰，蔡聰明分得之附圖一980⑵土地與979地號土地亦未相鄰
    ，周家公司分得之附圖一980⑶土地與其分得之其餘土地亦不
    相鄰等情亦明。黃昱霖2人以附圖二969（B）土地未與伊等
    其餘分得土地相鄰，及982-1地號土地屬畸零地無實益，即
    認原審分割方案不當，實不可採。
　⒉黃昱霖為967地號土地相鄰之944、945地號土地（權利範圍均
    為15173/22540）之共有人，應有部分逾3分之2等情，有土
    地登記謄本附卷可參（原審卷二第123、125頁），黃昱霖並
    陳述：伊為黃國宗之父，將來原物取得部分要維持共有關係
    等語（原審卷一第119、181頁），足見黃昱霖2人關係良好
    ，而可期待就其等分得之土地合併為最大效益使用。依原審
    判決之分割方案，鄰近967地號土地之979地號土地雖分割由
    黃昱霖2人與蔡聰明共有，但黃昱霖2人之應有部分129/292
    、123/385已逾應有部分3分之2，黃昱霖2人就944、945、97
    9地號土地，依土地法第34之1第1項但書規定，取得處分上
    開土地之絕對優勢，故黃昱霖2人可就其分割取得之967地號
    土地，與鄰近之944、945、979、982、982-1地號土地合併
    做最大利用，自無不利。967地號土地雖之前由蔡聰明搭建
    棚架，並置放大型物品等情，有照片可證（本院卷第79、22
    3、224頁），惟經原審判決967地號土地由黃昱霖2人單獨取
    得後，蔡聰明已將967地號土地清空，現已無占有使用事實
    等情，除經蔡聰明自陳外（本院卷第416頁），並有現場照
    片可證（本院卷第351、353頁），復為黃昱霖2人所不否認
    （本院卷第411、412頁），自無黃昱霖2人所稱日後尚須請
    求蔡聰明拆屋還地之疑慮。此外，對於蔡聰明前於967地號
    土地置放之大型物品（參本院卷第223、224頁），雖個人主
    觀感受或有不同，惟以社會一般通常觀念，尚難認因967地
    號土地曾置放該等大型物品，即令一般民眾對967地號土地
    產生如同對「凶宅」之恐懼、嫌惡之情，而造成967地號土
    地貶值之結果。另朝熙公雖曾於蔡聰明占有使用967地號土
    地期間，依其應有部分比例向蔡聰明收受租金，此僅屬共有
    人所有權之合理行使，不因此認967地號土地應分割為朝熙
    公所有。從而，黃昱霖2人以967地號土地為蔡聰明、朝熙公
    長期直接、間接占有，且有貶值事實，主張967地號土地不
    應由伊分得，而應分割予蔡聰明或朝熙公，原審判決之分割
    方案不當云云，亦無可採。
　⒊黃昱霖2人另主張依原審分割方案，李忠川、李忠傑分割取得
    之附圖一982⑴土地將成袋地，對李忠川、李忠傑不公，伊亦
    必須面臨袋地通行權訴訟云云。惟查，自被上訴人於108年
    間起訴，迄至本院111年7月12日準備程序終結前，黃昱霖2
    人從未主張附圖一982⑴土地為袋地，遲於本院111年8月17日
    言詞辯論當日，黃昱霖2人始為上開袋地主張，復未釋明有
    何民事訴訟法第447條第1項但書各款事由，已有未合，且其
    復未提出證據證明附圖一982⑴土地與公路無適宜之聯絡，致
    不能為通常使用，是本院尚無從依卷內資料認定附圖一982⑴
    土地確屬袋地。此外，李忠川已到庭陳稱同意原審分割方案
    （本院卷第282、283頁），李忠傑亦未對原審判決不服，堪
    認李忠川、李忠傑未認由伊分得附圖一982⑴土地有何不公。
    縱認附圖一982⑴土地確為袋地，依卷內事證亦無從認定李忠
    川、李忠傑必定會對取得相鄰附圖一982土地之黃昱霖2人提
    出袋地通行權訴訟。再者，即令黃昱霖2人須容忍袋地通行
    權存在，然其所受之不利益，與多數共同人之意願、共有人
    之利益、共有物之經濟效用等整體衡量後，仍難謂原審所訂
    分割分案顯有不公而屬不當。
  ⒋又系爭土地部分共有人於原審固曾就系爭土地分割方案提出
    不同意見，惟除黃昱霖2人外，其餘共有人現均已認可原審
    整體考量後所判決之分割方法，本院自應以共有人最新之意
    見為審酌基礎，無須考量彼等先前提出之不同分割意見，共
    有人針對分割方案之不同意見，亦無何禁反言之適用。黃昱
    霖2人主張部分共有人對系爭土地分割方案前後有不同意見
    ，有違誠信原則云云，亦無可採。
　㈣黃昱霖2人主張系爭土地之分割方案應依其第一方案、第二方
    案、第三方案云云，惟查：
　⒈除黃昱霖2人外，系爭土地其餘共有人均同意原審就系爭土地
    判決之分割方案，且原審就系爭土地判決之分割方案亦無不
    當，自無從僅憑黃昱霖2人之意見，即認系爭土地應依黃昱
    霖2人所提方案予以分割。　
　⒉依黃昱霖2人所提第二方案，係以將967地號土地分配予蔡聰
    明為前提。然查，蔡聰明雖亦為944、945地號土地之共有人
    ，惟其應有部分僅有202860分之27297（原審卷二第123至12
    6頁），遠小於黃昱霖之應有部分，考量967地號土地與相鄰
    土地之最大利用，將967地號土地分割予黃昱霖2人，相較於
    分割予蔡聰明，自較適宜、單純，亦不會衍生找補問題，黃
    昱霖2人主張應將967地號土地分割予蔡聰明所有云云，實不
    可採。況944、945地號土地並非本件分割之共有物，本院無
    從將黃昱霖持有之944、945地號土地應有部分，作為找補標
    的。另附圖六980（2A）土地係屬畸零地，有新北市政府工
    務局111年7月26日新北工建字第1111385714號函可證（本院
    卷第331、332頁），將之分割予蔡聰明，在無鄰地可合併開
    發使用之情況下，顯屬不當。附圖七針對980地號土地之分
    割方式，破壞原先朝熙公分得之附圖一980土地之完整性，
    亦不適當。從而，黃昱霖2人主張之第二方案，亦不可採。
　⒊黃昱霖2人主張之第三方案係依附圖五、附表五之方案分割96
    7地號等5筆土地，即將967地號土地分割予朝熙公。惟朝熙
    公並未分得或持有967地號土地鄰近土地，考量967地號土地
    之最佳利用，自仍以將967地號土地分割予黃昱霖2人，較符
    合經濟效益。黃昱霖2人所提第三方案亦不足採。
七、綜上所述，被上訴人依民法第823條第1項規定，請求分割系
    爭土地，為有理由。原判決就此部分以附圖一、附表一所示
    方式分割967地號等5筆土地，以附圖二、附表二所示方式分
    割969地號等7筆土地，並無不合。上訴意旨指摘原判決此部
    分不當，求予廢棄改判，為無理由，應駁回上訴。又本件除
    黃昱霖2人外，其餘共有人對於原審針對系爭土地判決之分
    割分案均表示同意或未為反對，本院認第二審訴訟費用應由
    黃昱霖2人負擔為適宜。
八、本件事證已臻明確，兩造其餘之攻擊或防禦方法及所用之證
    據，經本院斟酌後，認為均不足以影響本判決之結果，爰不
    逐一論列，附此敘明。
九、據上論結，本件上訴為無理由，依民事訴訟法第449條第1項
    、第78條、第85條第1項前段、第463條、第385條第1項前段
    ，判決如主文。
中　　華　　民　　國　　111 　年　　9 　　月　　7 　　日
                  民事第二庭   
                      審判長法  官  陳容正
                            法  官  紀文惠
                            法  官　劉素如
正本係照原本作成。
如不服本判決，應於收受送達後20日內向本院提出上訴書狀，其
未表明上訴理由者，應於提出上訴後20日內向本院補提理由書狀
（均須按他造當事人之人數附繕本）上訴時應提出委任律師或具
有律師資格之人之委任狀；委任有律師資格者，另應附具律師資
格證書及釋明委任人與受任人有民事訴訟法第466 條之1第1項但
書或第2項所定關係之釋明文書影本。如委任律師提起上訴者，
應一併繳納上訴審裁判費。
中　　華　　民　　國　　111 　年　　9 　　月　　7 　　日

　　　　　　　　　　　  　　書記官  蔡明潔